【裁判字號】    89,易,3244
【裁判日期】    891109
【裁判案由】    詐欺
【裁判全文】
臺灣板橋地方法院刑事判決                        八十九年度易字第三二四四號
    公  訴  人  臺灣板橋地方法院檢察署檢察官
    被      告  乙○○
右列被告因詐欺案件，經檢察官提起公訴 (八十八年度偵續字第二七七號)，本院判
決如左：
    主  文
乙○○無罪。
    理  由
一、公訴意旨略以：被告乙○○明知其在民國八十五年底時起，即積欠大量債務，無
    清償能力，卻隱暪此一事實，意圖為自己不法之所有，於八十六年初以作生意需
    錢週轉為由，佯向甲○○調借新台幣（下同）一百二十萬元，致甲○○誤信乙○
    ○財務並無問題，不疑有他遂如數交付。詎乙○○在詐得是筆款項後即逃匿無蹤
    ，經甲○○人多方尋找，於八十六年四、五月間尋獲後，乙○○先虛以委蛇。簽
    發面額一百二十萬元之支票一紙予甲○○，但屆期提示不獲兌現，乙○○乃於同
    年九月十九日再度簽發面額各十萬元之本票十二紙，應允自八十七年元月起按月
    清償十萬元，但甲○○屆期提示仍不獲兌現，至八十八年五月止，乙○○仍未清
    償分文，甲○○至此始知被騙。因認被告乙○○所為，係涉有刑法第三百三十九
    條第一項之詐欺取財罪嫌。
二、公訴人認被告乙○○涉有上開罪嫌係以：告訴人甲○○於偵查中之指訴，復有附
    卷本票十二紙可稽。又被告乙○○自承向告訴人甲○○借款一百二十萬元，用於
    清償銀行之貸款與利息，因公司也虧損，也用於清償公司債務及利息等語，顯見
    被告借貸時，早陷於無資力不能支付之狀態，竟隱瞞此事實其詐欺犯意已甚灼然
    ，又依卷附大安商業銀行被告乙○○往來明細，被告自八十八年八年起即已大量
    退票而毫無支付能力，卻仍於同年九月十九日簽發本票，向告訴人佯稱願自八十
    七年一月起按月清償，使告訴人誤信為真，同意其緩期清償，然其事實上並無能
    力清償，亦藉此取得緩期清償之不法利益，嗣於偵查中，被告仍無能力清償分文
    等情，為其主要論據。
三、按犯罪事實應依證據認定之，無證據不得推定其犯罪事實，刑事訴訟法第一百五
    十四條定有明文。次按告訴人之告訴，係以使被告受刑事訴追為目的，是其陳述
    是否與事實相符，仍應調查其他證據以資審認（最高法院五十二年台上字第一三
    ○○號判例）。又刑法第三百三十九條第一項詐欺取財罪之成立，須行為人主觀
    上有為自己或第三人不法所有之意圖，客觀上係以詐術使人將本人或第三人之物
    交付為要件。若行為人無不法所有之意圖或未使用詐術，即難以詐欺罪責相繩。
    本件訊之被告乙○○固坦承有於上揭時、地，向告訴人甲○○借得上開款項及迄
    今僅清償五萬元，其餘欠款仍未清償之事，惟堅決否認涉有右揭詐欺犯行，辯稱
    ：我有還五萬元，只欠一百一十五萬元。當初借錢時，開我自己的票來借一百二
    十萬元，沒有說做甚麼用，因為以前已經有很多筆金錢往來。利息每月三分，扣
    掉利息三萬六千元，：：：，那時我要軋支票，後來無力償還，絕無意詐欺等語
    。經查：告訴人甲○○於偵查中指訴稱：「八十六年間被告說要做靈骨塔生意（
    被告同時也有做保險、文具生意）要週轉用，伊拿現金給他，沒講要如何付息，
    只說從八十七年一月間起每月還十萬元。事後才知道他經濟情況很不好，可以不
    借錢給他，因他說要做生意週轉才借錢給他」等語，於本院訊問時亦稱「八十六
    年初，被告向我借一百二十萬元，說要做生意，但是沒有。當時被告經濟狀況已
    經不好，被告說要做靈骨塔，希望能做起來，所以借一百二十萬元，以前曾經借
    過一次，金額約一、二十萬元」等語。是被告既係為做生意週轉之用而向告訴人
    借款，告訴人也知悉被告該時在做靈骨塔、保險、文具等之生意，並陳稱於被告
    借款時本可不借錢予被告，顯見被告確係因生意週轉之用而向告訴人借款，告訴
    人亦係本於朋友情誼而借錢予被告週轉，告訴人並未有因被告虛言假語而陷於錯
    誤之情形。又按經商者本係在有資金週轉困難時始向他人借款，唯在調得資金後
    ，又常有因債務更形不佳無法清償之事，告訴人對於借款與否既可自由決定，自
    不能因事後查知被告有瞞債務不佳之情，或被告不按約定為債務償還之故，即推
    認被告涉嫌詐欺。次查，私經濟行為之當事人在自由市場中各自評估風險、互相
    交易、負擔盈虧，茍未以不法手段造成他人意思表示不自由之狀態，除非破產法
    或其他法律另有限制，其在虧損狀態中基於永續經營之期待從事新的交易行為藉
    以轉虧為盈，並非法之所禁。刑法第三百三十九條第一項之詐欺取財罪，係以行
    為人自始具有不法所有之意圖而施用詐術使人交付財物為要件，並非以在前述自
    由市場秩序之外對私經濟活動增設限制為目的，若任意擴張刑罰規定之適用，而
    使虧損企業無從以私法上所未禁止之方法繼續追求商機，顯已逾越刑法之立法目
    的。本案告訴人甲○○就其所以同意借款與被告之原因，供稱「係因乙○○以生
    意週轉為由，向其借款，亦可以不借錢給他」云云，則告訴人在交易之初業經自
    行評估利害及風險、非因被告之行為而陷於錯誤，已如前述。又詐欺取財罪所稱
    詐術雖不以欺罔為限，即利用人之錯誤而使其為財物之交付，亦不得謂非詐欺（
    參照最高法院二十四年上字第四五一五號判例），但借款予他人，在通常社會生
    活上必有一定程度之風險，除非證明借款人施用其他不法手段，亦不得僅因事後
    未獲完全清償而推斷出借人陷於錯誤。所成疑問者，借款人於借款之初若未據實
    開示財產信用狀況，是否屬於此處所謂「其他不法手段」之範疇？按消極犯罪中
    之不純正不作為犯，須以行為人依法令或契約等法律行為或基於法律之精神觀察
    ，負有積極之作為義務為前提，始能令負犯罪責任，此觀刑法第十五條規定自明
    （參考最高法院八十六年臺上字第五九○四號判決要旨），授信時之風險評估既
    屬債權人在私法自治原則下之權利行使表現，一般債務人若非法令或契約上另有
    規範，並無主動積極開示債信資料之作為義務，從而單純地不向債權人說明財產
    狀況，亦不得盡與施行詐術相提並論。公訴人僅因被告借款時資力不足而指其自
    始意圖不法所有，所持法律見解亦有誤會。本件核屬民事借貸債務糾葛，應由告
    訴人另循民事訴訟程序謀求解決。此外，復查無其他積極確切之證據足資認定被
    告有前開詐欺犯罪之犯行，既不能證明被告犯罪，依右開說明，自應依法為被告
    無罪之諭知。
據上論斷，應依刑事訴訟法第三百零一條第一項，判決如主文。
本案經檢察官謝宗甫到庭執行職務
中      華      民      國    八十九    年     十一     月九      日
                                      臺灣板橋地方法院刑事第一庭
                                          法  官    胡  堅  勤
右正本證明與原本無異。
如不服本判決，應於判決送達後十日內，向本院提出上訴狀。
                                          書記官    劉  文  美
中      華      民      國    八十九    年     十一     月      九      日


司法院資訊處製作；財團法人民間司法改革基金會備份。
